【裁判字號】    95,上易,1318
【裁判日期】    950731
【裁判案由】    賭博等
【裁判全文】
臺灣高等法院刑事判決                95年度上易字第1318號
上  訴  人  台灣台北地方法院檢察署檢察官
被      告  甲○○
被      告  乙○○
上列上訴人因被告賭博等案件，不服臺灣台北地方法院95年度易
字第1190號，中華民國95年6月14日第一審判決（起訴案號：臺
灣台北地方法院檢察署95年度偵字第6812號），提起上訴，本院
判決如下：
    主  文
原判決撤銷。
甲○○違反未依電子遊戲場業管理條例之規定辦理營利事業登記
，不得經營電子遊戲場業之規定，處拘役參拾日，如易科罰金，
以參佰元即新台幣玖佰元折算壹日。扣案賭博性電動玩具「二代
大世界」壹台（含ＩＣ板壹片）、新台幣壹萬壹仟伍佰肆拾元均
沒收。
乙○○在公眾得出入之場所賭博財物，處罰金銀元壹仟元即新台
幣參仟元，如易服勞役，以新台幣壹仟元折算壹日。扣案賭博性
電動玩具「二代大世界」壹台（含ＩＣ板壹片）、新台幣壹萬壹
仟伍佰肆拾元均沒收。
    事  實
一、甲○○明知未依電子遊戲場業管理條例規定辦理營利事業登
    記，不得經營電子遊戲場業，亦明知某不知名人士所有而寄
    放於其店內（詳如後述）之「二代大世界」為賭博性電動玩
    具，詎基於賭博之概括犯意，連續自民國95年3月2日起，至
    95年3月10日止，在其所經營位於臺北縣新店市○○路8號公
    眾得出入之「佳燒旦小吃店」內，未辦理營利事業登記而擺
    放賭博性電玩機臺「二代大世界」乙臺，供不特定人投入新
    臺幣（下同）10元硬幣一枚，並押注螢幕上之倍數，待押中
    後，即可得到獎金，自上開賭博機具退幣口取得營取之現金
    ，如未押中相同倍數，則押注人投注之金額為賭博機具所沒
    收，以此不確定之或然率決定財物之得喪。適於95年3月10
    日晚上6時、7時許，乙○○亦於前開公眾得出入之處所，賭
    玩上揭賭博性電玩機臺而相互對購，並於同日晚上7時20分
    許，為警查獲，且扣得上述賭博性電玩機臺之IC板乙片及甲
    ○○所有自機臺內起出賭資1萬1540元，始知上情。
二、案經臺北縣政府警察局報告台灣台北地方法院檢察署檢察官
    偵查後，向本院聲請以簡易判決處刑。
    理  由
壹、程序部分：
    本件係檢察官聲請以簡易判決處刑（聲請案號：95年度偵字
    第6812號），原審認為不宜改依通常程序，後因所犯非為死
    刑、無期徒刑、最輕本刑為三年以上有期徒刑之罪或高等法
    院管轄第一審案件，被告於原審準備程序進行中，就被訴事
    實為有罪之陳述，審判長於告知被告簡式審判之旨，並聽取
    當事人之意見後，合議庭裁定由受命法官進行簡式審判程序
    ，是本件之證據調查，依刑事訴訟法第273條之2規定，不受
    同法第159條第1項、第161條之2、第161條之3、第163條之1
    及第164條至第170條規定之限制，合先敘明。
貳、實體部分：
一、認定犯罪事實所憑之證據及理由：
    訊據被告甲○○、乙○○對於上揭事實均坦承不諱，並有賭
    博性電動玩具「二代大世界」一台（含ＩＣ板一片）、賭資
    11,540元扣案及現場照片11幀在卷可稽（見偵卷30～36頁，
    56頁），事証明確，被告等犯行洵堪認定。
二、論罪：
  (一)被告行為後，刑法施行法增訂第1條之1前段規定：中華民國
    94年1月7日刑法修正施行後，刑法分則編所定罰金之貨幣單
    位為新臺幣。94年1月7日刑法修正時，刑法分則編未修正之
    條文定有罰金者，自94年1月7日刑法修正施行後，就其所定
    數額提高為30倍。」，於95年6月14日公布，刑法第266條第
    1項法定刑定有罰金，經比較新舊法，行為後之法律並非較
    有利於行為人，仍應適用行為時法。
  (二)又被告行為時，刑法第267條之常業賭博罪名尚未刪除，依
    當時實務見解，刑法上之常業犯，與電子遊戲場業管理條例
    第15條、第22條之經營電子遊戲場業行為，均係反覆以同種
    類行為為目的之社會活動職業行為，是故未依規定登記而違
    法經營電子遊戲場業者，苟係設置賭博性電子遊戲機為其經
    營手段，因而併涉賭博犯行，按諸現行法律規定，自應論以
    刑法第267條之常業賭博罪名，優先於同法第266條第1項前
    段規定而為適用。惟被告甲○○行為後，95年7月1日修正施
    行之刑法，已刪除第340條常業詐欺罪之規定，本件被告甲
    ○○所犯本罪之時間在刑法修正施行前，而當時常業詐欺罪
    ，其法定本刑為二年以下有期徒刑，得併科一千元以下罰金
    ，刑法修正後，雖因常業犯已經刪除，應將所犯賭博罪分論
    併罰，然刑法第266條第1項前段賭博罪法定最高本刑為罰金
    刑，合併計算結果，較原常業犯之法定刑為輕，依刑法第2
    條第1項之規定比較結果，應適用較輕之行為時刑法第266條
    第1項前段而論以賭博罪。
  (三)核被告甲○○、乙○○所為，均係犯行為時刑法第266條第1
    項前段之賭博罪；被告甲○○另犯電子遊戲場業管理條例第
    22條、第15條之罪。
  (四)按被告行為後，刑法第56條連續犯之規定，業於94年2月2日
    修正公布刪除，定於95年7月1日施行，則被告之犯行，因行
    為後新法業已刪除連續犯之規定，此刪除雖非犯罪構成要件
    之變更，但顯已影響行為人刑罰之法律效果，自屬法律有變
    更，依新法第2條第1項規定，比較新、舊法結果，仍應適用
    較有利於被告之行為時法律即舊法論以連續犯（最高法院95
    年第8次刑事庭會議決議參照）。另連續數行為而犯同一之
    罪名，均在新法施行前者，新法施行後，應依新法第二條第
    一項之規定，適用最有利於行為人之法律。被告所為連續數
    行為，均在新法施行前，依新法第2條第1項之規定，亦適用
    最有利於行為人之行為時法律即舊法第56條論以連續犯。被
    告甲○○先後多次賭博犯行，時間緊接，犯罪構成要件相同
    ，顯係基於概括之犯意，應依行為時刑法第56條連續犯規定
    論以一罪，並加重其刑。又被告行為後，94年1月7日修正公
    布之刑法，自95年7月1日施行，修正後之刑法刪除第55條關
    於牽連犯之規定。本件被告甲○○所犯上開刑法第266條第1
    項前段之賭博罪、電子遊戲場業管理條例第22條、第15條之
    罪具有牽連犯之關係，依修正前即行為時之規定，應從一重
    之電子遊戲場業管理條例第22條之罪處斷；依修正後之刑法
    既已刪除牽連犯之規定，則所犯上述各罪應依數罪併罰之規
    定分論併罰。比較新舊法之規定，修正後之規定並非較有利
    於被告，依刑法第2條第1項之規定，應適用行為時之法律，
    即適用修正前刑法第55條牽連犯之規定，從一重之電子遊戲
    場業管理條例第22條之罪處斷。
  (五)聲請簡易判決處刑書未就被告甲○○違反上開條例之犯行併
    行起訴，因此與已起訴之賭博部分犯行有牽連犯關係，且經
    公訴檢察官當庭補正，自應併予審判。
三、撤銷改判及科刑之理由：
    原審據以論罪科刑，固非無據，惟(一)刑法第266條第1項法定
    刑定有罰金，被告行為後，刑法施行法增訂第1條之1前段規
    定：中華民國94年1月7日刑法修正施行後，刑法分則編所定
    罰金之貨幣單位為新臺幣。94年1月7日刑法修正時，刑法分
    則編未修正之條文定有罰金者，自94年1月7日刑法修正施行
    後，就其所定數額提高為30倍。」，於95年6月14日公布，
    原審未及比較適用，尚有未洽。(二)扣案賭資新臺幣11,540元
    ，係自當場供賭博所用電動玩具機台內起出，自係在賭檯之
    財物，不問屬於犯人與否，均應適用刑法第266條第2項義務
    沒收之特別規定，在各該賭博人犯所受罪刑宣告項下諭知沒
    收，原審對於上開扣案財物，僅據援引刑法第38條第1項第3
    款規定，在被告甲○○部分諭知沒收，至於被告乙○○部分
    則漏未併就此在賭檯之財物為沒收之宣告，均屬適用法則不
    當之違背法令。(二)被告行為時，刑法第267條之常業賭博罪
    名尚未刪除，依當時實務見解，刑法上之常業犯，與電子遊
    戲場業管理條例第15條、第22條之經營電子遊戲場業行為，
    均係反覆以同種類行為為目的之社會活動職業行為，是故未
    依規定登記而違法經營電子遊戲場業者，苟係設置賭博性電
    子遊戲機為其經營手段，因而併涉賭博犯行，按諸現行法律
    規定，自應論以刑法第267條之常業賭博罪名，優先於同法
    第266條第1項前段規定而為適用。惟被告甲○○行為後，95
    年7月1日修正施行之刑法，已刪除第340條常業詐欺罪之規
    定，原審亦未及比較適用，亦有未洽。至於行為後，法律有
    變更者，依修正前刑法第2條第1項之規定，以適用裁判時法
    為原則，如行為時法有利於行為人，則例外適用行為時法;
    依修正後刑法第2條第1項規定，以適用行為時法為原則，惟
    如裁判時法有利於行為人，則例外的適用裁判時法。以往實
    務見解，認原判決未及比較適用新舊法時，上訴後，雖比較
    結果以舊法有利於行為人，而原判決別無其他撤銷事由，仍
    應由本院以此為由撤銷改判。惟修正後之規定係以適用行為
    時法為原則，因此原判決雖未及比較適用，然上訴本院後，
    經比較新舊法，行為後之法律並非較有利於行為人，仍應適
    用行為時法即修正前刑法第55條、第56條，則原判決適用行
    為時法即無不當，此部分自不構成撤銷之事由，併予敘明。
    檢察官執以上訴，為有理由，原判決既有上開可議之處，自
    應由本院予以撤銷改判。爰審酌被告等犯罪動機、手段、目
    的、所生危害輕微、犯後坦承態度良好等一切情狀，分別量
    處如主文所示之刑，並諭知易科罰金及易服勞役之折算標準
    （詳後述）。扣案上開賭博性電動玩具機臺（含ＩＣ板），
    係當場賭博之器具，應依刑法第266條第2項沒收；扣案賭資
    新臺幣11,540元，係自當場供賭博所用電動玩具機台內起出
    ，自係在賭檯之財物，不問屬於犯人與否，均應適用前揭義
    務沒收之特別規定，在各該賭博人犯所受罪刑宣告項下諭知
    沒收（87年度台非字第195號、90年度台非字第189號、91年
    度台非字第43號判決參照）。
四、關於被告甲○○易科罰金、被告乙○○易服勞役之折算標準
    部分：
    按行為後法律有變更者，適用行為時之法律。但行為後之法
    律有利於行為人者，適用最有利於行為人之法律，刑法第2
    條第1項定有明文。本件被告甲○○於犯罪時之刑法第41條
    第1項前段規定：「犯最重本刑為5年以下有期徒刑以下之刑
    之罪，而受6個月以下有期徒刑或拘役之宣告，因身體、教
    育、職業、家庭之關係或其他正當事由，執行顯有困難者，
    得以1元以上3元以下折算一日，易科罰金。」，又被告甲○
    ○行為時之易科罰金折算標準，修正前罰金罰鍰提高標準條
    例第2條前段（現已刪除）規定，就其原定數額提高為100倍
    折算1日，則本件被告甲○○行為時之易科罰金折算標準，
    應以銀元300元折算1日，經折算為新臺幣後，應以新臺幣90
    0元折算為1日。惟95年7月1日修正公布施行之刑法第41條第
    1項前段則規定：「犯最重本刑為5年以下有期徒刑以下之刑
    之罪，而受6個月以下有期徒刑或拘役之宣告者，得以新臺
    幣1千元、2千元或3千元折算1日，易科罰金。」比較修正前
    後之易科罰金折算標準，以95年7月1日修正公布施行前之規
    定，較有利於受刑人，則應依刑法第2條第1項前段，適用修
    正前刑法第41條第1項前段規定，定其折算標準。另被告乙
    ○○於犯罪時，刑法第42條第2項前段規定：「易服勞役以1
    元以上3元以下折算一日。」，又受刑人行為時之易服勞役
    折算標準，業據修正前罰金罰鍰提高標準條例第2條前段規
    定，就其原定數額提高為100倍折算1日，則本件被告行為時
    之易服勞役折算標準，應以銀元300元折算1日，即新台幣90
    0元折算1日。惟95年7月1日修正公布施行之刑法第42條第3
    項前段規定：「易服勞役以新台幣1仟元、2仟元或3仟元折
    算1日。」，比較修正前後之易服勞役折算標準，以修正後
    之規定，較有利於受刑人，則應依刑法第2條第1項後段規定
    ，適用修正後之刑法第42條第3項前段規定，定其折算標準
    。
五、適用法律：
據上論斷，應依刑事訴訟法第369條第1項前段、第364條、第452
條、第273條之1第1項、第299條第1項前段，電子遊戲場業管理
條例第22條、第15條，刑法第2條第1項後段、第11條前段、第26
6條第1項前段、第2項、修正前第56條、第55條、修正前刑法第4
1條第1項前段、修正後第42條第3項前段，修正前罰金罰鍰提高
標準條例第1條前段、第2條，現行法規所定貨幣單位折算新台幣
條例第2條，判決如主文。
本案經檢察官呂丁旺到庭執行職務。
中    華    民    國    95    年    7     月    31    日
                  刑事第十八庭審判長法  官  溫耀源
                                    法  官  周政達
                                    法  官  邱同印
以上正本證明與原本無異。
不得上訴。
                                    書記官  莊昭樹
中    華    民    國    95    年    7     月    31    日
附錄：本案論罪科刑法條全文
刑法第266條
(普通賭博罪與沒收物)
一在公共場所或公眾得出入之場所賭博財物者，處1千元以下罰
  金。但以供人暫時娛樂之物為賭者，不在此限。
二當場賭博之器具與在賭檯或兌換籌碼處之財物，不問屬於犯人
  與否，沒收之。
刑法第267條（刪除）
中華民國刑法【民國92年6月25日修正】
（常業賭博罪）
以賭博為常業者，處二年以下有期徒刑，得併科一千元以下罰金
。
電子遊戲場業管理條例第22條
違反第15條規定者，處行為人1年以下有期徒刑、拘役或科或併
科新台幣50萬元以上250萬元以下罰金。
電子遊戲場業管理條例第15條
未依本條例規定辦理營利事業登記者，不得經營電子遊戲場業。


司法院資訊處製作；財團法人民間司法改革基金會備份。
